最高法院民事判決　　　　　　九十四年度台上字第一九二四號
　　上　訴　人　丙 ○ ○
　　　　　　　　　　　　　22.
　　訴訟代理人　郭 豐 文律師
　　上　訴　人　甲 ○ ○
　　訴訟代理人　楊 金 順律師
　　複 代 理人　游 朝 義律師
　　上　訴　人　乙○○○
　　　　　　　　　　　　　號2.
上列當事人間請求確認租賃關係不存在等事件，兩造對於中華民
國九十二年十一月十一日台灣高等法院第二審判決（九十二年度
上字第六四六號），各自提起上訴，本院判決如下：
    主  文
原判決關於駁回上訴人丙○○請求上訴人甲○○遷讓交還房屋及
給付損害金之訴暨各該訴訟費用部分廢棄，發回台灣高等法院。
上訴人甲○○及乙○○○之上訴駁回。
第三審訴訟費用，關於駁回上訴部分，由上訴人甲○○負擔。
    理  由
本件上訴人丙○○訴請確認對造上訴人甲○○與乙○○○間租賃
關係不存在部分，其訴訟標的對於共同訴訟人全體必須合一確定
。上訴人甲○○提起第三審上訴，依民事訴訟法第五十六條第一
款規定，其效力及於未提起上訴之共同訴訟人乙○○○，爰併列
為上訴人，先予敘明。
次查，上訴人丙○○起訴主張：坐落台北縣板橋市○○段九二九
號土地及其上建物即門牌號碼台北縣板橋市○○○路二一號一、
二樓暨頂樓增建房屋（下稱系爭房地），原為對造上訴人乙○○
○所有，前經台灣板橋地方法院民事執行處（下稱執行法院）實
施強制執行，由伊拍定並於民國九十一年二月七日取得不動產權
利移轉證書，辦畢所有權移轉登記。詎對造上訴人乙○○○與甲
○○竟為通謀虛偽意思表示，出具不實之房屋租賃契約書（下稱
租賃契約），持向執行法院主張甲○○就系爭房屋有租賃關係，
致執行法院不點交系爭房地予伊，伊自有受確認判決之法律上利
益，即得訴請確認乙○○○與甲○○間就系爭房屋之租賃關係不
存在，並依所有物返還請求權請求甲○○遷讓交還系爭房屋。又
甲○○既無權占有系爭房地，抑且於系爭房地遭查封後，將系爭
房屋之一樓出租與第一審共同被告詹桂蘭使用，侵害伊對系爭房
地之所有權，使伊受有相當於租金每月新台幣（下同）二萬九千
五百九十三元之損害，亦應與乙○○○按月連帶給付相當於租金
之損害金等情。爰依民法第七百六十七條規定之物上請求權及侵
權行為之法律關係，求為確認甲○○與乙○○○就系爭房屋之租
賃關係不存在；甲○○應遷讓交還系爭房屋，並與乙○○○連帶
給付自九十一年二月二十日起至交還系爭房屋日止，按月以二萬
九千五百九十三元計算損害金之判決（丙○○請求之損害金超過
上述之起訖日期及金額部分，經第一審判決駁回其訴後，未據其
聲明不服，已告確定。惟該判決主文將損害金起算日期誤載為「
九十年」二月二十日。又丙○○請求乙○○○給付損害金部分，
經原審改判駁回其訴確定。對第一審共同被告詹桂蘭為請求部分
，則經第一審判決丙○○勝訴確定）。
上訴人甲○○則以：乙○○○於八十三年五月一日將系爭房屋出
租予伊使用收益，約定租期自八十三年五月一日起至九十八年四
月三十日止，共十五年，每月租金一萬五千元，並以乙○○○積
欠伊之二百五十萬元債務一次抵清租金。系爭房屋之租賃關係既
屬有效存在，伊自非無權占有系爭房地。伊基於合法承租人之地
位，於八十八年一月一日將系爭房屋一樓轉租予第三人陳友增，
於租期屆滿後，再於八十九年九月十三日將該部分房屋轉租予第
一審共同被告詹桂蘭，以獲取租金之收益，即無不合等語，資為
抗辯。
原審以：丙○○主張其經由執行法院拍定取得系爭房地之所有權
，有甲○○所不爭執之不動產權利移轉證書可稽。甲○○雖以前
詞置辯，並提出房屋租賃契約書為證。惟訴外人台灣中小企業銀
行即乙○○○之債權人於八十八年七月三日聲請執行法院執行假
扣押系爭房地時，乙○○○在場陳稱：系爭房屋一樓部分係借給
一位朋友陳友增供製作餅乾廠使用，未訂立租約及給付租金，而
二樓及三樓增建部分，則為自己使用等語。當時乙○○○既未提
及有將系爭房屋出租予甲○○之情事，且系爭房屋二樓及頂樓增
建部分迄由乙○○○居住使用，為甲○○所不爭執，就此事實，
甲○○先於第一審陳稱：係乙○○○於出租系爭房屋後，未經其
同意繼續居住使用等語；嗣於原審改稱：因伊承租後一直無法轉
租，而借給乙○○○使用云云，其先後所為陳述互有矛盾，已難
採信。況依甲○○所稱：其承租系爭房屋之目的係為將該房屋轉
租予他人，欲以租金收益抵充乙○○○所積欠之債務，則其焉有
自八十三年五月一日承租房屋後，既未自行使用，亦未要求乙○
○○交付房屋以便轉租，仍由乙○○○繼續居住使用該房屋二樓
及頂樓增建部分之理？另依系爭租賃契約所載，該契約係於八十
三年五月一日訂立，約定租期賃期間為八十三年五月一日起至九
十八年四月三十日止，惟依甲○○所提其與乙○○○於八十三年
五月二日簽訂出借二百五十萬元之借據所載之借貸期間係自八十
三年五月二日起至八十八年六月二十五日止。則系爭租賃契約訂
立時，乙○○○與甲○○間就上開二百五十萬元之消費借貸契約
既尚未成立，焉有可能於租賃契約中事先約定以租賃期間之租金
一次抵償債務？再觀之證人陳張鳳珠（訴外人陳友增之配偶）證
稱：系爭房屋樓下是向乙○○○的父親租的，乙○○○父親死亡
後，繼續向乙○○○租。起初有和乙○○○的父親訂立租賃契約
，後來沒有訂，已經租二十五年左右，八十九年四月底搬家前一
年和乙○○○訂一份契約，租金交給乙○○○等語，可知陳友增
承租系爭房屋一樓約二十五年之久，直至八十九年四月底始遷離
該址，衡情於該租賃關係存續期間內，乙○○○實不可能再將系
爭房屋一樓出租予甲○○。且其出租竟未通知陳友增，將其對陳
友增之租金債權轉讓予甲○○，或由甲○○另與陳友增訂立房屋
租賃契約以收取租金，迄八十八年間，始以甲○○為出租人名義
與陳友增訂立租賃契約，顯與常情有違。應認系爭租賃契約係乙
○○○與甲○○為規避執行法院將系爭房屋拍賣後點交予拍定人
丙○○，而於查封後基於通謀虛偽意思表示所簽訂。縱使甲○○
與第一審共同被告詹桂蘭所簽訂之上開租賃契約為實在，且乙○
○○就甲○○所為之出租行為又未為反對之意思表示，充其量僅
足證明乙○○○有同意甲○○於該期間內就系爭房屋一樓部分為
使用收益，尚不足據以推認系爭租賃契約確為真正。是丙○○據
以訴請確認甲○○與乙○○○間就系爭房屋之租賃關係不存在，
為有理由，應予准許。次按強制執行法上之拍賣，係屬買賣之一
種，以債務人為出賣人。又依民法第三百四十八條第一項規定，
物之出賣人固負有交付其物於買受人之義務，惟在未交付以前，
出賣人繼續占有買賣標的物，究難指為無權占有，亦不因已辦理
所有權移轉登記而異。查執行法院就系爭房地係以拍定後不點交
為條件。是以丙○○既僅拍定取得系爭房屋之所有權，並未受領
系爭房地之點交，則乙○○○本於其出賣人之地位，於將系爭房
屋交付丙○○之前，其繼續占有使用系爭房屋，自非無權占有。
又甲○○迄未占有使用系爭房屋二樓及頂樓增建部分，其就系爭
房屋一樓部分之占有出租行為，係基於有權占有使用系爭房屋之
乙○○○之同意，對於丙○○亦不構成無權占有。因而，丙○○
基於所有物返還請求權請求甲○○遷讓並交還系爭房屋，即屬無
據。甲○○及乙○○○占有使用系爭房屋，對於丙○○既不構成
無權占有，自無共同侵害丙○○之所有權情事，丙○○基於侵權
行為之法律關係請求甲○○及乙○○○自九十一年二月七日起至
交還系爭房屋之日止，按月連帶給付相當於租金之損害金，亦屬
無理，不應准許。因而將第一審判決命甲○○遷讓交還系爭房屋
及命其與乙○○○連帶按月給付相當於租金之損害金部分廢棄，
改判駁回丙○○該部分之訴，另駁回甲○○就第一審判決確認系
爭房屋之租賃關係不存在部分之上訴。
關於上訴駁回（即確認系爭房屋之租賃關係不存在）部分：
原審依調查證據為辯論之結果，以上開理由，認定甲○○與乙○
○○間就系爭房屋之租賃契約係通謀虛偽意思表示所簽訂，而確
認其彼此間之租賃關係不存在。因而維持第一審所為甲○○、乙
○○○敗訴之判決，駁回其上訴，經核於法並無違誤。甲○○、
乙○○○上訴論旨，猶就原審取捨證據、認定事實及解釋契約之
職權行使，指摘原判決關於其敗訴部分不當，求予廢棄，非有理
由。
關於廢棄發回（即請求甲○○遷讓交還系爭房屋及給付相當於租
金之損害金）部分：
按實施查封後債務人就查封物所為移轉，設定負擔或其他有礙執
行效果之行為，對於債權人不生效力。又拍賣之不動產，買受人
自領得執行法院所發給權利移轉證書之日起，取得該不動產所有
權。強制執行法第五十一條第二項、第九十八條第一項分別定有
明文。所謂「債權人」，解釋上應兼指聲請強制執行之債權人及
拍定人而言。查系爭房屋包括一樓在內，經執行法院於八十八年
七月三日查封，該房屋一樓原由乙○○○出租予陳友增至八十九
年四月底，嗣甲○○經乙○○○之同意占有一樓部分並出租，為
原審所確定之事實。則乙○○○於系爭房屋遭執行法院查封之後
，同意將系爭房屋一樓由甲○○占有並出租，依上說明，對於因
拍賣領得系爭房屋所有權移轉證書之拍定人丙○○自不生效力。
又民法第三百七十三條之所以規定買賣標的物之利益及危險，自
交付時起均由買受人負擔，係為杜絕買賣當事人之間所生危險負
擔之爭論而立法，並非取得所有權之要件。丙○○既依強制執行
法第九十八條，於領得權利移轉證書之日起取得拍定系爭房地之
所有權，即不因尚未受點交而否認其對於系爭房地之所有權，自
得主張其所有權，對於無權占有或侵奪其所有物之第三人行使民
法第七百六十七條、第一百八十四條第一項規定之物上請求權及
損害賠償請求權。準此，丙○○於取得系爭房地之所有權後，甲
○○猶占有並出租系爭房屋一樓部分，是否未侵害丙○○之權益
致其受有相當於租金之損害？丙○○是否不得依所有人之物上請
求權及侵權行為之損害賠償請求權對於侵害其所有權之甲○○，
行使排除侵害及請求賠償之權利？甲○○能否以其與乙○○○間
之債權債務關係，對抗系爭房地之所有人丙○○？均非無審酌之
餘地。原審未詳加研求，遽為丙○○不利之判決，自欠允洽。丙
○○上訴論旨，指摘原判決對其上開不利部分不當，求予廢棄，
非無理由。
據上論結，本件上訴人丙○○之上訴為有理由，上訴人甲○○、
乙○○○之上訴為無理由。依民事訴訟法第四百七十七條第一項
、第四百七十八條第二項、第四百八十一條、第四百四十九條第
一項、第七十八條、第八十五條第三項，判決如主文。
中　　華　　民　　國　九十四　年　　十　　月　二十　　日
                      最高法院民事第五庭
                          審判長法官  蘇　茂　秋
                                法官  朱　建　男
                                法官  蘇　達　志
                                法官  陳　碧　玉
                                法官  王　仁　貴
      本件正本證明與原本無異
                                      書  記  官
中　　華　　民　　國　九十四　年　　十一　月　　一　　日
                                                 Ｒ
